臺灣高等法院臺中分院民事判決
110年度重上更二字第24號
上訴人即
變更之訴被告  駱佳欣  住○○市○○區○○○道○段000號00                          樓之0
訴訟代理人    楊大德律師
被上訴人即
變更之訴原告  吳立華
訴訟代理人    梁宵良律師
上列當事人間請求返還不當得利等事件，上訴人對於民國102年1
月18日臺灣臺中地方法院101年度重訴字第465號第一審判決提起
上訴，被上訴人為訴之變更，經最高法院第二次發回更審，本院
於110年9月28日言詞辯論終結，判決如下：
    主  文
變更之訴被告應給付變更之訴原告新臺幣21,432,409元，及臺灣
臺中地方法院101年度存字第2780號假扣押提存事件之提存物所
生利息。
變更之訴及發回前第三審訴訟費用（除確定部分外）均由變更之
訴被告負擔。
變更之訴原告以新臺幣715萬元為變更之訴被告供擔保後得為假
執行，但變更之訴被告若以新臺幣21,432,409元為變更之訴原告
預供擔保，得免為假執行。
    事實及理由
壹、程序部分：
　　按在第二審為訴之變更或追加，非經他造同意，不得為之。
    但因情事變更而以他項聲明代最初之聲明者，不在此限，民
    事訴訟法第446條第1項、第255條第1項第4款分別定有明文
    。又在第二審為訴之變更合法者，原訴可認為已因而視為撤
    回時，第一審就原訴所為判決，自當然失其效力；第二審法
    院應專就新訴為裁判，無須更就該判決之上訴為裁判（最高
    法院71年度台上字第3746號判決意旨參照）。查，本件變更
    之訴原告甲○○（下稱甲○○）於原審以變更之訴被告乙○○（下
    稱乙○○）為被告提起訴訟並主張：坐落臺中市○○區○○段0000
    0地號土地（下稱系爭土地）原登記伊名下，訴外人０００未受
    伊委任，無權代理伊與乙○○、訴外人０００（原名：０００）於96
    年12月7日在臺中市北屯區公所調解委員會成立96年民調字
    第234號調解（下稱系爭調解），該調解應屬無效，乙○○以
    系爭調解所製作之調解書（下稱系爭調解書）辦理系爭土地
    之所有權移轉登記，其取得系爭土地所有權為無法律上原因
    等情，依不當得利法律關係，請求乙○○讓與其對臺中市政府
    領取系爭土地徵收補償費新臺幣（下同）21,327,530元（下
    稱系爭補償費）之權利，經原法院以101年度重訴字第465號
    返還不當得利事件審理後判決甲○○勝訴，乙○○不服提起第二
    審上訴，甲○○於第二審訴訟程序中之102年8月22日以臺中市
    政府業將上開補償費及其孳息共21,432,409元（下稱系爭款
    項）辦理假扣押提存對乙○○補償完竣，情事已有變更，乃為
    訴之變更而請求乙○○給付系爭款項及其孳息。經核甲○○於本
    件訴之聲明雖有變更，但所為係基於臺中市政府依法提存系
    爭補償費及所生利息所致，要屬情事變更，揆諸首開說明，
    應准甲○○為訴之變更。又甲○○在第二審為訴之變更既屬合法
    ，其原訴即已由變更之訴取代，原訴因此視為撤回，原審就
    原訴所為判決，當然失其效力，第二審法院應專就新訴為裁
    判。
貳、實體部分：　　
一、甲○○主張：系爭土地原為訴外人０００所有，０００於92年4月6日
    死亡後，系爭土地即借名登記於甲○○名下（下稱系爭借名登
    記關係）。乙○○雖曾以系爭調解成立為由，移轉登記取得系
    爭土地所有權，嗣經臺中市政府辦理系爭土地徵收，並將系
    爭補償費加計利息共21,432,409元（即系爭款項）解繳原法
    院，經原法院民事執行處以101年度存字第2780號辦理假扣
    押提存在案。然系爭調解業經本院100年度重上更㈠字第36號
    事件（下稱第36號事件）判決宣告無效確定，且系爭借名登
    記契約迄未終止。乙○○既非系爭土地所有權登記名義人，其
    取得系爭款項即屬無法律上原因。甲○○爰依不當得利法律關
    係提起本件訴訟，並聲明：㈠乙○○應給付甲○○21,432,409元
    ，及原法院101年度存字第2780號假扣押提存事件之提存物
    所生利息。㈡願供擔保，請准宣告假執行。
二、乙○○抗辯：甲○○前以乙○○、０００及０００（下稱０００等3人）為被
    告提起調解無效之訴（案列原法院97年度他調訴字第1號宣
    告調解無效等事件，下稱系爭調解無效事件），主張系爭土
    地已遭徵收，無法回復登記為甲○○所有，乙○○非系爭土地所
    有權人卻受有領取系爭補償費之利益，致甲○○受有損害，依
    不當得利之法律關係，先位聲明求為⑴確認甲○○與０００就系爭
    調解之代理委任關係不存在；⑵宣告系爭調解無效；⑶臺中市
    中正地政事務所於97年1月29日以登記原因：調解移轉，將
    系爭土地登記為乙○○之所有權移轉登記應予塗銷，臺中市政
    府關於徵收補償費21,327,530元給付請求權為甲○○所有；或
    乙○○將其對臺中市政府之徵收補償費21,327,530元給付請求
    權讓與甲○○之判決，及備位聲明求為⑴確認甲○○與０００就系爭
    調解之代理委任關係不存在；⑵宣告系爭調解無效；⑶乙○○應
    給付甲○○21,327,530元及自起訴狀繕本送達翌日起算法定遲
    延利息（就備位聲明⑶部分，下稱系爭備位聲明）。經系爭
    調解無效事件判決駁回甲○○先、備位之訴，甲○○對上開先、
    備位之訴均提起上訴，復於第二審程序變更為不再主張備位
    聲明，即屬於經終局判決後將系爭備位聲明撤回之情形。甲
    ○○又於本件訴訟基於同一事實再行請求乙○○返還系爭款項，
    顯違反民事訴訟法第263條第2項規定，應依同法第249條第1
    項第7款規定裁定駁回之。縱認甲○○起訴合法，然０００死亡後
    ，家族會議決議以他順序繼承人拋棄繼承之方式，使０００之
    胞弟即甲○○之前夫０００與０００之妻０００共同取得０００繼承人之身
    分，並由０００代理實際繼承人即０００之女０００（於０００死亡時，
    尚未成年）及其當時法定代理人０００，與甲○○成立系爭借名
    登記契約後，將系爭土地所有權移轉登記於甲○○名下，故系
    爭借名登記契約乃成立於０００、０００2人與甲○○之間。嗣０００、
    ０００2人已與甲○○終止系爭借名登記關係，並改與乙○○就系爭
    土地成立借名登記契約，將系爭土地所有權以「調解移轉」
    為登記原因，移轉登記於乙○○名下。乙○○自有取得系爭款項
    之權利，甲○○提起本件訴訟，其請求自無理由。並聲明：㈠
    甲○○變更之訴及假執行之聲請均駁回。㈡如受不利判決，願
    供擔保，請准宣告免為假執行。
三、兩造不爭執事項：（見本院卷第264頁至第268頁）
  ㈠系爭土地原為乙○○之父０００所有，曾先後借名登記於０００、０００
    名下。０００於92年4月6日死亡，系爭土地於同年7月4日雖以
    買賣為登記原因而移轉登記為甲○○所有，但實際上係借名登
    記於甲○○名下。
  ㈡０００之第一順序繼承人乙○○、０００，第二順序繼承人０００、００００
    ，及０００以外之其他第三順序繼承人，均於92年6月10日向原
    法院聲明拋棄繼承，經原法院家事法庭准予拋棄繼承備查。
    嗣０００對當時為甲○○配偶之０００提起確認繼承權存在之訴，經
    原法院於98年7月2日以98年度重家訴字第7號判決確認０００對
    ０００繼承權存在；０００對該判決聲明上訴，惟因未繳納上訴裁
    判費，於同年8月28日經原法院以上訴不合法裁定駁回而確
    定。
  ㈢甲○○與０００於96年8月1日就系爭土地簽立合意終止借名契約書
    。甲○○曾於同年10月22日以臺中健行路郵局第508號存證信
    函通知０００撤銷上開合意終止借名契約書之意思表示，０００於
    同年月26日收受該存證信函。
  ㈣０００及乙○○於96年11月29日持上開合意終止借名契約書向臺中
    市北屯區公所調解委員會聲請調解，由該調解委員會以96年
    民調字第234號調解事件受理，於同年12月7日成立調解（即
    系爭調解），並作成系爭調解書。嗣於同年月14日，系爭調
    解書經原法院核定。乙○○於97年1月29日持系爭調解書，以
    「調解移轉」為登記原因而將系爭土地辦理所有權移轉登記
    於乙○○名下。
  ㈤臺中市政府於97年10月14日公告徵收乙○○名下之系爭土地，
    系爭補償費21,327,530元經甲○○聲請假扣押查封，乙○○未能
    領取，臺中市政府於97年12月4日繳存銀行保管專戶，依土
    地徵收條例第26條第3項規定，視同臺中市政府已對乙○○補
    償完竣，乙○○對臺中市政府有請求領取系爭補償費之公法上
    債權。臺中市政府嗣將系爭補償費加計存款專戶之利息104,
    879元，合計21,432,409元（即系爭款項）解送原法院民事
    執行處辦理假扣押提存。
  ㈥本院於101年5月23日以第36號判決認定系爭調解無效，該判
    決於同年6月18日確定。
  ㈦０００、０００對本件之兩造即乙○○、甲○○提起主參加訴訟，主張
    其等為系爭款項之真正權利歸屬者，且已與甲○○終止系爭土
    地之借名登記契約，得依民法第179條不當得利規定，請求
    乙○○返還系爭款項，乙○○對該請求並為認諾之表示。此案經
    最高法院數度發回更審，由本院以106年度重上更㈡字第28號
    判決駁回０００、０００之訴，０００、０００提起第三審上訴，經最高
    法院107年度台上字第1439號判決駁回上訴而確定。本院106
    年度重上更㈡字第28號判決認定０００對０００之繼承權已因繼承
    回復請求權罹於時效而全部喪失，由０００取得其繼承權，系
    爭土地即為０００與０００共同繼承。
  ㈧０００、０００嗣以本院106年度重上更㈡字第28號判決及最高法院1
    07年度台上字第1439號確定判決所持法律見解違背司法院大
    法官會議釋字第771號解釋，致適用法規顯有錯誤為由，於1
    08年1月8日向最高法院提起再審之訴。經最高法院108年度
    台再字第29號判決以：「本院107年度台上字第1439號確定
    判決及臺灣高等法院臺中分院106年度重上更㈡字28號第二審
    判決謂民法第1146條之繼承回復請求權，如因時效完成而消
    滅，其原有繼承權即已全部喪失，應由表見繼承人取得其繼
    承權，而為再審原告不利之判決，適用法規顯有錯誤」為由
    ，將上開確定判決廢棄並發回本院，由本院以108年度重上
    更三字第34號返還不當得利等事件為審理，乙○○在該事件繼
    續為認諾之表示。０００、０００嗣於該事件109年6月16日言詞辯
    論期日當庭撤回主參加訴訟，主參加被告乙○○、甲○○並當庭
    同意撤回致該事件終結。
  ㈨本件甲○○原以乙○○為被告，向原法院起訴（101年度重訴字第
    465號），主張系爭土地原登記伊名下，訴外人０００未受伊委
    任，無權代理伊與乙○○、０００於96年12月7日成立系爭調解，
    系爭調解為無效，乙○○取得系爭土地無法律上原因等情，依
    不當得利法律關係，請求乙○○讓與其對臺中市政府領取系爭
    補償費21,327,530元之權利（即系爭債權）。原法院判決甲
    ○○勝訴，乙○○提起第二審上訴（本院102年度重上字第35號
    ），甲○○於102年8月22日以臺中市政府已將系爭補償費及其
    孳息共21,432,409元（即系爭款項）辦理假扣押提存，情事
    已有變更為由，變更聲明為請求乙○○給付系爭款項，而本院
    判決駁回該變更之訴，甲○○提起第三審上訴，經最高法院依
    序以103年度台上字第2405號、106年度台上字第72號判決廢
    棄發回本院；本院以106年度重上更㈡字第28號裁定駁回系爭
    變更之訴，甲○○提起抗告，最高法院以107年度台抗字第558
    號裁定廢棄該裁定，發回本院，本院再以107年度重上更二
    字第53號裁定（下稱第53號裁定）認甲○○前以０００等3人為被
    告，請求宣告系爭調解無效等事件，其中備位聲明第3項請
    求乙○○給付甲○○21,327,530元本息（即系爭備位聲明），已
    經原法院97年度他調訴字第1號（即系爭調解無效事件）判
    決敗訴確定；而甲○○以上開變更之訴請求系爭補償費，核與
    其在系爭調解無效事件主張０００未受其委任，致系爭調解無
    效，依不當得利法律關係請求乙○○給付系爭備位聲明之原因
    事實相同，且當事人、訴訟標的及聲明均為同一，系爭變更
    之訴為系爭備位聲明確定判決之既判力效力所及，而以裁定
    駁回系爭變更之訴。甲○○不服，提起抗告，經最高法院109
    年度台抗字第200號裁定（下稱第200號裁定，並與第53號裁
    定合稱原確定裁定）駁回其抗告而確定。甲○○以原確定裁定
    有民事訴訟法第496條第1項第1款適用法規顯有錯誤之情形
    ，對之聲請再審，經最高法院於110年1月14日以109年度台
    聲字第1471號裁定認再審聲請有理由而將原確定裁定廢棄，
    發回本院更為裁判。
四、兩造協議簡化之爭點：
  ㈠甲○○本件變更之訴，有無違背民事訴訟法第263條第2項規定
    而不得提起？
  ㈡甲○○依不當得利之法律關係，請求乙○○給付系爭款項及其所
    生之孳息，是否有理由?
五、本院得心證之理由：
  ㈠甲○○本件變更之訴，並無違背民事訴訟法第263條第2項規定
    ：
　　按於本案經終局判決後將訴撤回者，不得復提起同一之訴，
    民事訴訟法第263條第2項定有明文。而該條項所謂「同一之
    訴」，雖係指2個以上之事件，其當事人、訴訟標的、訴之
    聲明均屬相同者而言。查，甲○○前以０００等3人為被告提起調
    解無效之訴，先位聲明求為⑴確認甲○○與０００就系爭調解事件
    之代理委任關係不存在；⑵宣告系爭調解無效；⑶臺中市中正
    地政事務所於97年1月29日以登記原因：調解移轉，將系爭
    土地登記為乙○○之所有權移轉登記應予塗銷，臺中市政府關
    於系爭補償費之給付請求權為甲○○所有；或乙○○將其對臺中
    市政府之系爭補償費給付請求權讓與甲○○；另依民法第113
    條、第179條規定，以備位聲明求為⑴確認甲○○與０００就系爭
    調解之代理委任關係不存在；⑵宣告系爭調解無效；⑶乙○○給
    付甲○○21,327,530元及自起訴狀繕本送達翌日起算法定遲延
    利息。嗣系爭調解無效之訴以甲○○與０００間就系爭調解之代
    理委任關係存在，系爭調解並非無效為由，判決駁回甲○○之
    訴，甲○○提起第二審上訴（案列本院98年度重上字第131號
    ，下稱第131號事件）後，更正上訴聲明為：⑴確認甲○○與００
    ０就系爭調解之委任關係不存在；⑵宣告系爭調解無效；⑶系
    爭補償費由甲○○領取。該第131號事件以甲○○之變更合法，
    就變更後之上訴聲明為判決，並認系爭備位聲明部分之上訴
    已由變更後之上訴聲明所取代，發生撤回該部分上訴之效果
    。嗣第131號事件就上開更正聲明⑴、⑵改判甲○○勝訴，並確
    認甲○○就系爭補償費有領取權存在，駁回其餘更正聲明⑶之
    請求。０００等3人提起第三審上訴，經最高法院以100年度台
    上字第1554號判決發回更審後，本院第36號事件於101年5月
    23日就上開更正聲明⑴、⑵為甲○○勝訴之判決，並駁回甲○○更
    正聲明⑶之請求而確定。關於系爭備位聲明，系爭調解無效
    事件係以甲○○與０００就系爭調解代理委任關係存在，系爭調
    解並非無效為由而駁回，甲○○提起第二審上訴後變更聲明，
    第131號事件認甲○○已因變更聲明而生撤回系爭備位聲明部
    分訴之效力，僅就更正後之聲明⑶為審理。而按鄉鎮市調解
    委員會之民事調解，屬當事人間互相讓步而自主解決民事紛
    爭之機制，一經成立，經法院核定，即與民事確定判決有同
    一之效力；如認該調解有無效之原因，須依鄉鎮市調解條例
    第29條第1項規定，向原核定法院提起宣告調解無效之訴，
    始得救濟。此項訴訟係請求法院以判決直接宣告調解無效，
    其性質為形成之訴，於判決確定時發生形成效力，其法律關
    係即因該形成判決確定而創設、變更或消滅。準此，甲○○以
    第36號事件宣告系爭調解無效判決確定之新事實為據，於本
    件變更之訴請求乙○○給付系爭補償費及孳息，其主張雖與系
    爭備位聲明大致相同，惟該宣告系爭調解無效之形成效力係
    於第36號事件判決確定時始發生，要屬系爭備位聲明撤回後
    所發生之新事實。縱甲○○主張系爭備位聲明之基礎事實亦係
    以系爭調解無效為由，然就系爭調解之效力若有爭執，須由
    具有宣告調解無效訴權之人以訴之方式行使，經法院為宣告
    調解無效之形成判決，始能發生調解無效之效力，已如前述
    ；則在未經法院為宣告調解無效之形成判決前，系爭調解並
    非當然無效。而系爭調解之效力於第131號事件判決前後既
    有不同，自難認兩訴之原因事實為同一。因此，甲○○於系爭
    調解無效事件確定後復提起本件訴訟，尚不符民事訴訟法第
    263條第2項規定之同一事件要件，甲○○自得以本件變更之訴
    為請求。乙○○辯以：本件變更之訴與系爭調解無效事件之系
    爭備位聲明屬同一之訴，本件變更之訴違反民事訴訟法第26
    3條第2項規定，應依同法第249條第1項第7款裁定駁回等語
    ，自無可採。
  ㈡甲○○依不當得利之法律關係，請求乙○○給付系爭款項及其孳
    息，為有理由：
　⒈按被徵收土地之所有權已經登記完畢者，其所有權或他項權
    利除於公告前因繼承、強制執行或法院之判決而取得，並於
    前條公告期間內向該管直轄市或縣（市）地政機關聲請將其
    權利備案者外，以公告之日土地登記簿所記載者為準，土地
    法第228條第1項定有明文。又按直轄市或縣（市）地政機關
    於接到中央地政機關通知核准徵收土地案時，應即公告，並
    通知土地所有權人及他項權利人；依土地法第227條所為通
    知，應照左列之規定：一、被徵收土地已登記者，依照登記
    總簿所載之土地所有權人及土地他項權利人姓名住所，以書
    面通知，亦為土地法第227條第1項、土地法施行法第56條第
    1款所明定。準此，核准徵收案之通知、補償費之發給對象
    ，原則上係以徵收公告之日土地登記簿所記載者為準，即應
    向公告之日土地登記簿所記載之土地所有權人，按登記簿上
    記載之住址通知領取補償費。而系爭土地遭臺中市政府依法
    徵收時，其土地所有權人雖登記為乙○○，惟該登記事項業經
    系爭調解無效之訴判決確定而無效，故甲○○實為系爭土地之
    登記所有權人，則系爭補償費實應由甲○○領取。
　⒉乙○○雖辯以：系爭借名登記關係應於其標的物即系爭土地遭
    徵收時即終止，系爭土地所有權之代替物即系爭款項及所生
    孳息，應歸屬於系爭土地之真正權利人即０００、０００，而非甲
    ○○，甲○○自無從再以出名人身分請求領取系爭款項。然系爭
    土地遭徵收時之登記名義人既仍應為甲○○，其依上開法令規
    定即有權領取系爭款項及所生孳息。至於系爭借名登記關係
    之借名人為何人、系爭借名登記關係是否已經終止、借名人
    是否另有權利可向甲○○請求，係屬另一問題，尚非本件審理
    範圍。乙○○此部分所辯，即屬無據，要無可採。
  ⒊按無法律上之原因而受利益，致他人受損害者，應返還其利
    益。雖有法律上之原因，而其後已不存在者，亦同；不當得
    利之受領人，除返還其所受之利益外，如本於該利益更有所
    取得者，並應返還，民法第179條、第181條本文分別定有明
    文。系爭土地經臺中市政府徵收後所應發放之系爭補償費及
    所生利息既應由甲○○領取，而乙○○以無效之系爭調解登記為
    系爭土地之所有權人，並因此受臺中市政府發放系爭補償費
    及所生利息，則乙○○即屬無法律上原因而受有利益，並致甲
    ○○受有損害，甲○○依上開規定請求乙○○給付21,432,409元及
    其孳息，核無不合。
六、綜上所述，甲○○依不當得利法律關係，請求乙○○給付21,432
    ,409元，及原法院101年度存字第2780號假扣押提存事件之
    提存物所生利息，洵屬有據，應予准許。兩造均陳明願供擔
    保聲請宣告准免假執行，經核均無不合，爰分別酌定相當擔
    保金額准許之。
七、本件事證已臻明確，兩造其餘之攻擊或防禦方法及所用之證
    據，經本院斟酌後，認為均不足以影響本判決之結果，爰不
    逐一論列，附此敘明。
八、據上論結，本件變更之訴為有理由，爰判決如主文。 　　
中　　華　　民　　國　　110 　年　　10　　月　　12　　日
        　　   民事第五庭     審判長法　官  游文科
　　　　　　　　　　　　　　        法  官  吳崇道
　　　　　　　　　　　　　　　      法　官  楊珮瑛
正本係照原本作成。           
變更之訴被告得上訴。
如不服本判決，應於收受送達後20日內向本院提出上訴書狀，其
未表明上訴理由者，應於提出上訴後20日內向本院補提理由書狀
（均須按他造當事人之人數附繕本）。因疫情而遲誤不變期間，
得向法院聲請回復原狀。　       
上訴時應提出委任律師或具有律師資格之人之委任狀；委任有律
師資格者，另應附具律師資格證書及釋明委任人與受任人有民事
訴訟法第四百六十六條之一第一項但書或第二項所定關係之釋明
文書影本。如委任律師提起上訴，發回更審後為訴之變更（追加
、擴張）部分應一併繳納上訴裁判費。
                                    書記官  金珍華

中　　華　　民　　國　　110 　年　　10　　月　　13　　日